【裁判字號】    96,上易,1029
【裁判日期】    970429
【裁判案由】    損害賠償等
【裁判全文】
臺灣高等法院民事判決                96年度上易字第1029號
上  訴  人  丙○○
訴訟代理人  杜英達律師
複代理人    范翔智律師
訴訟代理人  謝啟明律師
被上訴人    乙○○
訴訟代理人  陳進會律師
上列當事人間請求損害賠償等事件，上訴人對於中華民國96年11
月27日臺灣臺北地方法院95年度訴字第8438號第一審判決提起上
訴，本院於97年4月22日言詞辯論終結，判決如下：
    主  文
原判決關於命上訴人給付超過新台幣伍萬玖仟陸佰陸拾柒元及自
民國95年9月1日起至清償日止按年息百分之五計算之利息部分，
及該部分假執行之宣告，暨訴訟費用之裁判均廢棄。
前開廢棄部分，被上訴人在第一審之訴及其假執行之聲請均駁回
。
其餘上訴駁回。
第一、二審訴訟費用由兩造各負擔二分之一。
    事實及理由
甲、程序方面：
    被上訴人於原審依據民法第432第2項、類推適用民法第432
    條第2項及第437條第2項之規定而為請求部分，經原判決駁
    回後，被上訴人並未聲明不服，已告確定。被上訴人並未提
    起上訴或附帶上訴，卻於本院審理時再主張依上開規定而為
    請求，於法不合，不應准許，合先敘明。
乙、實體方面：
一、被上訴人起訴主張：坐落臺北市○○○路79號6樓房屋（下
    稱系爭6樓房屋）為被上訴人所有，上訴人自民國 (下同)92
    年4 月25日至94年4月24日止，以每月新台幣（下同）3萬元
    承租該屋。訴外人譚艮娣於92年8月20日買受坐落臺北市○
    ○○路79號5樓房屋（下稱系爭5樓房屋），於92年9月向被
    上訴人表示系爭6樓房屋浴室漏水（下稱第1次漏水），被上
    訴人經上訴人同意將上開浴室重作防水工程。譚艮娣復於92
    年11 月向被上訴人表示上開浴室仍有漏水（下稱第2次漏水
    ），被上訴人向上訴人表示須進入系爭6樓房屋檢查、修繕
    ，遭上訴人數度拒絕。嗣譚艮娣以系爭6樓房屋漏水滲入其
    所有系爭5樓房屋使其受有損害為由，向臺灣士林地方法院
    起訴請求上訴人賠償其損害，士林地院委請中華民國營建防
    水技術協進會（下稱營建協進會）進行鑑定，營建協進會通
    知於94年1月14日進行複驗，經被上訴人通知傳真上訴人，
    是日上訴人拒絕複驗鑑定系爭6樓房屋之要求。士林地院復
    委請臺灣區水管工程工業同業公會（下稱水管同業公會）進
    行鑑定，並認定譚艮娣所有之系爭5樓房屋漏水之成因係被
    上訴人所有之系爭6樓房屋管線漏水所致，命被上訴人賠償
    譚艮娣99萬1667元。爰依債務不履行及侵權行為之法律關係
    ，請求上訴人給付被上訴人12萬7333元及自起訴狀繕本送達
    後之95年9月1日起至清償日止按年息5%計算之利息。並答辯
    聲明：駁回上訴。（被上訴人逾上開請求部分，經原判決駁
    回後，被上訴人並未聲明不服。）
二、上訴人辯稱：否認其有不同意或不配合修繕及鑑定、違反民
    法第437條第1項之通知修繕義務或民法第432條保管義務等
    行為，否認被上訴人受有損害，被上訴人所受損害與上訴人
    之不同意，無相當因果關係等語。並上訴聲明：(一)原判決不
    利於上訴人部分廢棄。(二)上廢棄部分，駁回被上訴人在第一
    審之訴及假執行之聲請。
三、兩造不爭執事實：
  (一)上訴人自92年4月25日起至94年4月24日止，以每月3萬元承
    租被上訴人所有系爭6樓房屋，於94年5月24日始遷出將系爭
    6 樓房屋返還被上訴人。
  (二)92年9月間被上訴人於系爭6樓房屋浴室有一次修繕行為。
  (三)譚艮娣以系爭6樓房屋漏水，造成其損害為由，向士林地院
    對被上訴人提起訴訟（該院93年度訴字第978號修復漏水事
    件），經士林地院判決被上訴人應賠償譚艮娣73萬2260元。
    嗣被上訴人與譚艮娣不服該判決均提起上訴，經本院判決被
    上訴人應給付譚艮娣46萬4167元確定在案。
  (四)在上開士林地院訴訟中，依該院93年11月9日勘驗筆錄勘驗
    結果第一、二、三、六點依序各略載有「類似鐘乳石狀的結
    晶」、「有懸墜類似鐘乳石之結晶物（約20餘處）」、「有
    鐘乳石狀結晶」、「約有四處鐘乳石狀結晶」及勘驗筆錄其
    他記載。
  (五)士林地院先後委請營建協進會、水管同業公會進行鑑定。營
    建協進會鑑定費用為8000元、水管同業公會鑑定費1萬元，
    被上訴人已支付後者1萬元。
  (六)依水管同業公會就系爭5樓漏水原因之鑑定報告書，其第6點
    第1鑑定結果第(2)項所載：「再往6樓察看時，也發現室內客
    廳四周牆面、浴室後牆面等多處，由地板上至高度約70公分
    左右，亦有嚴重滲水而產生壁癌痕跡（現場已乾燥無漏水且
    無人居住）」及同第(1)項所載：「第一次鑑定時看到5樓室
    內RC樓板、橫樑、柱子、牆壁等多處因嚴重滲水過後產生水
    滴柱、壁癌痕跡（現場已乾燥無漏水且無人居住）」。則系
    爭5樓房屋漏水，係因管路老舊，且之前造屋時配管設計並
    無管道間，埋設於系爭5樓及6樓共同樓地板間之給水管、熱
    水管因長期的熱脹冷縮與地震搖晃，產生漏水所致。
四、被上訴人主張：上訴人有拒絕、不同意亦不配合被上訴人進
    入系爭6樓房屋對系爭漏水為必要之修繕，並拒絕營建協進
    會進入系爭6樓房屋作相關測試鑑定，致被上訴人受有損害
    ，應依債務不履行及侵權行為之法律關係，給付被上訴人12
    萬7333元及自95年9月1日起算之法定遲延利息等語。上訴人
    則否認其有何不同意或不配合修繕及鑑定、違反義務等行為
    ，亦否認被上訴人因而受有損害。經查：
  (一)營建協進會於上開修復漏水事件之鑑定報告書明載：94年1
    月4日本會進行複勘時，6樓房客表明未接到通知不知道有複
    勘及測試等相關事宜，94年1月6日複勘時6樓房客再度表示
    未收到通知且家中有客人無法讓本會按通知之時程施作相關
    之測試，因本案無法施行複勘，故僅能依初勘之勘查狀況作
    初步研判等語。證人陳梅娟到庭陳稱：94年1 月14日上午10
    點至下午4時要進行複勘，當天伊曾事先再通知上訴人配合
    ，因為之前有聯絡過他媽媽，所以伊再打給他媽媽，可是他
    媽媽說有親戚從南部上來，說要有時間給他儲水，後來就沒
    有複勘，因為上訴人後來沒有辦法配合等語。證人即營建協
    進會職員甲○○亦到庭證稱：「1月4日已經到現場進行複勘
    ，上訴人表示沒有收到通知，不讓我們進去，所以我們回來
    後，改為1月14日作複勘，重新發文給6號的房東和被上訴人
    ，收到通知如有意見應於1月11日以前提出，因房東未表示
    意見，所以1月14日我們到現場複勘，上訴人還是不讓我們
    進去」等語。上開證據顯示，陳梅娟曾事先通知上訴人營
    建協進會將於94年1月14日進入系爭6樓房屋進行複勘，上訴
    人卻於該日不允許複勘人員進入系爭房屋，致當日複勘無法
    進行。而營建協進會於94年2月16日檢送鑑定報告書後，因
    該營建協進會所為鑑定報告書僅作過初勘，未能複勘測試，
    被上訴人對該鑑定報告書之正確性存疑，嗣上訴人於94年5
    月24日搬離系爭6樓房屋，被上訴人於94年5月13日具狀請求
    再為鑑定，經水管同業公會鑑定，於94年9月16日檢送鑑定
    意見予士林地院後，被上訴人始開始修繕漏水處等情，為兩
    造所不爭。上開證據顯示，被上訴人於上開修復漏水事件訴
    訟中，確因上訴人不配合而無法進行漏水原因之鑑定及修繕
    。
  (二)按出租人為保存租賃物所為之必要行為，承租人不得拒絕，
    民法第429條第2項定有明文。本件系爭6樓房屋因漏水，致
    系爭5樓房屋受損，依鑑定報告書所載，均認係因管線老舊
    產生滲漏，則對該管線老舊所生滲漏之修繕，自屬出租人之
    被上訴人為保存系爭6樓房屋所為之必要行為，依上開規定
    ，上訴人對此自不能拒絕。被上訴人與譚艮娣間因修復漏水
    事件涉訟，經士林地院選擇鑑定機關前往系爭6樓房屋鑑定
    ，此係為確認房屋是否漏水之必要行為。陳梅娟曾事先通知
    上訴人營建協進會將於94年1月14日進入系爭6樓房屋進行複
    勘，上訴人卻於該日不允許複勘人員進入系爭房屋，致當日
    複勘無法進行，因而無法進行漏水原因之鑑定及修繕，應認
    被上訴人主張：上訴人違反民法第429條第2項規定之義務等
    語，致被上訴人無法進行漏水原因之鑑定及修繕，得依債務
    不履行及侵權行為之法律關係訴請賠償等語，為可採信。
  (三)上訴人於94年1月14日時既有拒不配合之情形，其就該部分
    因此拖延，致譚艮娣不能使用系爭5樓時間延長之損害，應
    認係可歸責於上訴人，且與上訴人之拒絕行為有因果關係，
    上訴人對此自應負責。營建協進會函覆稱：「所受委託之鑑
    定案，預計於現場勘查後7-10個工作天可完成鑑定報告」。
    該會原本預計於94年1月14日進行複勘後，於同月18日作第
    三階段侵水測試，惟該會於94年1月14日無法入房屋內複勘
    後即開始作報告，並於94年2月18日將鑑定報告書送達士林
    地院，共計花費34日。如上訴人讓營建協進會於94年1月14
    日入屋複勘，該會於同月18日作第三階段侵水測試後即開始
    作報告，則其鑑定報告書可於94年2月22日可到達士林地院
    （自94年1月18日起算34日）。嗣因被上訴人對該鑑定報告
    書之正確性存疑，上訴人於94年5月24日搬離系爭6樓房屋後
    ，原法院始依被上訴人聲請由水管同業公會再為鑑定，該公
    會於94年8月17日檢送鑑定意見予士林地院後，被上訴人始
    開始修繕漏水處，被上訴人於94年11月30日修復完成等情，
    為兩造所不爭。自94年8月17日檢送鑑定意見予士林地院後
    至被上訴人於94年11月30日修復完成日止總計花費104日。
    如營建協進會之鑑定報告書於94年2月22日可到達士林地院
    ，加計104日後，被上訴人可於94年6月7日修復完成。則自
    94年6月8日起至94年11月30日止，計5個月又22日之期間，
    為上訴人拒不配合鑑定而拖延修復之時間，此期間譚艮娣不
    能使用系爭5樓，被上訴人因此受有須賠償譚艮娣每月2萬元
    之損害，有本院95年度上易字450號判決可稽，則被上訴人
    因拖延修復時間所造成之損害為自94年6月8日起至94年11月
    30日止之不能使用系爭房屋損失共計11萬4667元（20000元
    x5+20000元x22/30，元以下四捨五入，下同）。
  (四)證人即被上訴人委託處理本件漏水事件之人陳梅娟到庭證稱
    ：設計師曾建議其在施工期間不收上訴人房租，還補貼其住
    飯店之錢，其告訴被上訴人，被上訴人曾跟上訴人聯絡，其
    亦向上訴人確認，後來確認施工時間為5至7天，上訴人後來
    不願配合等語。依此證詞，上訴人如願意配合鑑定及修繕，
    則被上訴人不能向上訴人收取施工期間之房租，及應補貼上
    訴人飯店之住宿費。被上訴人於本院審理時自承其自94年10
    月底請人修繕至同年11月30日止，應認本件漏水之修繕期間
    並非5至7日，而係約1個月。本院審酌上訴人如配合修繕，
    則被上訴人於施工1個月期間不得向上訴人收取之房租為2萬
    元，應補貼被上訴人至中下等級飯店住宿價格每日以1500
    元計算1個月共計4萬5000元等情狀（1500元x30），認上訴
    人上開損失11萬4667元中，應扣除上開不能收取房租及補貼
    住宿費共6萬5000元，故被上訴人得請求之損害賠償為4萬
    9667 元（114667元-65000元）。
  (五)營建協進會因上訴人不配合，無法依其預定時程完成測試，
    僅得依其初勘之結果作鑑定報告，致被上訴人於該案對該鑑
    定報告之正確性存疑而再聲請鑑定，經士林地院再委託水管
    同業公會鑑定，而再多支付該1萬元之鑑定費，係可歸責上
    訴人之原因所致，與上訴人之行為有因果關係，被上訴人請
    求上訴人賠償，尚屬有據。
  (六)綜上所述，被上訴人得請求之金額計為5萬9667元。
五、被上訴人依據債務不履行及侵權行為之法律關係提起本訴，
    請求上訴人給付12萬7333元，及自95年9月1日起至清償日止
    ，按年息5%計算之利息，於5萬9667元及自95年9月1日起算
    之法定遲延利息部分，為有理由，應予准許。逾此所為請求
    ，為無理由，應予駁回。原審就超過上開應准許部分，為上
    訴人敗訴之判決，並為假執行之宣告，自有未洽。上訴意旨
    就此部分指摘原判決不當，求予廢棄改判，為有理由。至於
    上開應准許部分，原審判命上訴人給付，並為假執行之宣告
    ，核無違誤，上訴意旨，就此部分，仍執陳詞，指摘原判決
    不當，求予廢棄，為無理由，應駁回其上訴。
六、本件事證已臻明確，兩造其餘主張陳述及所提之證據，經審
    酌後於本件判決結果無影響，爰不逐一論述，附此敘明。
丙、據上論結，本件上訴為一部有理由，一部無理由，依民事訴
    訟法第450條、第449條第1項、第79條，判決如主文。
中    華    民    國    97    年    4    月    29    日
                    民事第十三庭
                        審判長法  官  高鳳仙
                              法  官  楊絮雲
                              法  官  吳燁山
正本係照原本作成。
不得上訴。
中    華    民    國    97    年    5     月    1     日
                              書記官  黃慶霽


司法院資訊處製作；財團法人民間司法改革基金會備份。
